【裁判字號】    96,家訴,166
【裁判日期】    970103
【裁判案由】    確認離婚無效
【裁判全文】
臺灣臺北地方法院民事判決             96年度家訴字第166號
原      告  乙○○
被      告  丙○○ ○○○○○.
                         90.
訴訟代理人  蔡鴻斌律師
            尹純孝律師
            張峪嘉律師
上列當事人間請求確認離婚無效事件，本院於民國96年12月13日
言詞辯論終結，判決如下：
    主  文
確認兩造間婚姻關係存在。
訴訟費用由被告負擔。
    事實及理由
一、原告主張：兩造於3 年1 月7 日結婚，育有三名子女，91年
    間被告因投資股市失利，向原告提出離婚要求，自此雙方屢
    生爭執，被告甚而毆打原告。96年間全家取得美國綠卡回台
    後，被告多以言語恐嚇如原告不簽字離婚，會讓原告不知孩
    子去向，永遠見不到孩子等語。同年3 月12日，原告在被告
    逼迫及威嚇下，在被告提出已有證人簽名之離婚協議書簽名
    ，兩造並於當日前往戶政事務所辦理協議離婚登記，惟系爭
    離婚協議書上之證人甲○○及丁○○二人，並非在場親自見
    聞，或知悉當事人間有離婚真意之人，欠缺民法第1050條所
    規定之形式要件，兩造間之婚姻關係仍存在，為此提起本訴
    。並聲明：請求確認兩造協議離婚無效（即婚姻關係存在）
    。
二、被告則以：本件離婚協議書上之二名證人，固於兩造簽署離
    婚協議書時未在場，惟其二人對兩造多年爭執已有瞭解，復
    見原告已事前簽名於離婚協議書表示離婚意願，於知悉兩造
    皆有離婚真意下簽名，協議離婚之法定程式並無不合。並聲
    明：駁回原告之訴。
三、本件原告主張兩造於83年1 月7 日結婚，嗣後96年3 月12日
    簽署離婚協議書，復至戶政事務所辦理離婚登記之事實，業
    據其提出戶籍謄本、離婚協議書為證，被告對前揭事證並不
    爭執，自堪信為真實。
四、本件兩造所爭執之處，在於兩造簽署系爭離婚協議書並辦理
    離婚登記時，兩造是否均有離婚之真意？若認均有離婚真意
    ，系爭離婚協議書是否符合離婚之形式要件？經查：
（一）兩造簽署離婚協議書並辦理離婚登記時，是否均有離婚真
      意？
    1.原告主張被告以見不到孩子為籌碼，威脅、逼迫原告與其
      離婚，原告迫於無奈始簽署離婚協議書並辦理離婚登記乙
      節，惟此為被告所否認，原告自應就此有利於己之事實負
      舉證之責，然原告並未提出任何積極證據證明其有遭被告
      脅迫之情，是原告之主張即不足採。
    2.又原告對於其於系爭離婚協議書上親目簽名乙節不爭執，
      並持以向戶政事務所辦畢離婚登記，是難謂兩造於當時無
      離婚之真意。
（二）系爭離婚協議書是否符合離婚之形式要件？
    1.按兩願離婚，應以書面為之，且需有二人以上證人之簽名
      並應向戶政機關為離婚之登記，民法第1050條定有明文。
      次按民法第1050條所謂二人以上證人之簽名，固不限於做
      成離婚證書之時為之，亦不限於離婚時在場之人，始得為
      證人，然究難謂非親見或親聞，雙方當事人確有離婚真意
      之人，亦得為證人。亦即民法第1050條所謂之證人，須對
      於離婚之協議在場聞見，或知悉當事人間有離婚之協議，
      始足當之。如配偶之一方持協議離婚書向證人請求簽名時
      ，他方尚未表示同意離婚，證人自不知他方之意思，即不
      能證明雙方已有離婚之協議。是證人縱已簽名，仍不能謂
      已備法定要件而生離婚之效力（最高法院68年台上字第
      3792號判例、臺灣高等法院90年家上字第192號判決意旨
      參照）。
    2.查系爭離婚協議書係由兩造及證人甲○○及丁○○分別親
      自於系爭離婚協議書上簽名之事實，為兩造所不爭執，並
      經證人即甲○○及丁○○到庭證述屬實（見本院96年11
      月29日言詞辯論筆錄），應堪信為真。原告主張證人甲○
      ○及丁○○於系爭離婚協議書上簽名時，並未親自聞見，
      或知悉兩造間有離婚之協議，故證人甲○○及丁○○不能
      證明兩造有同意離婚之協議等語，此為被告所否認，並辯
      稱證人甲○○及丁○○均對離婚之協議明確知悉等語。經
      查，本院當庭訊問證人丁○○：「被告說已經和原告簽好
      離婚協議書，需要證人幫忙簽名，我看一下，兩造已經簽
      名，所以我就簽名，當時原告不在場，我知道兩造一直有
      爭執」，「原告沒有親口跟我說她想要離婚」；證人甲○
      ○證稱：「我看到離婚協議書時兩造已經簽名，當時原告
      不在場，我很多年沒有見過原告」等語（以上均見同日言
      詞辯論筆錄），由前揭證人甲○○及丁○○之證述，可知
      該二證人簽署系爭離婚協議書時，其上雖有原告之簽署，
      然均未親耳聽聞原告表明同意離婚之意願，是前揭證人對
      於兩造離婚之協議，並未曾在場見聞，亦未親自自原告處
      聽聞原告是否確有離婚之真意，以及兩造是否已就兩願離
      婚一節達成共識。故依前揭證人所述，渠等既不能證明於
      渠等於簽署兩願離婚書時，兩造確已成立離婚之協議，縱
      證人甲○○及丁○○已在離婚協議書上親自簽名，但揆諸
      前開說明，兩造之離婚之形式法定要件顯未具備，其離婚
      之效力即難認為已經發生，因此兩造離婚既有無效之原因
      ，渠等婚姻關係仍屬存在。從而，原告起訴請求確認婚姻
      關係存在，洵屬有據，應予准許。
五、訴訟費用負擔之依據：民事訴訟法第78條。
中    華    民    國    97    年    1     月    3    日
                  家事法庭法  官  李莉苓
以上正本係照原本作成
如不服本判決，應於判決送達後20日之不變期間內，向本院提出
上訴狀。
中    華    民    國    97    年    1     月    9     日
                          書記官  廖素芳


司法院資訊處製作；財團法人民間司法改革基金會備份。
